【裁判字號】    89,上訴,402
【裁判日期】    890429
【裁判案由】    偽造文書等
【裁判全文】
臺灣高等法院臺南分院刑事判決              八十九年度上訴字第四二號    Ｇ
      上  訴  人
      即  被  告  丙  ○  ○
右上訴人因偽造文書等案件，不服臺灣台南地方法院八十八年度訴字第一三六五號中
華民國八十九年二月二日第一審判決 (起訴案號：臺灣台南地方法院檢察署八十九年
度偵緝字第九七二號)，提起上訴，本院判決如左：
      主      文
上訴駁回。
丙○○緩刑肆年。
      事      實
一、丙○○於民國 (下同)八十三年間，因財務狀況惡化，經濟週轉不靈，並無招組
    及支付互助會之能力，竟意圖為自己不法之所有，並基於概括犯意，以其工作所
    在地 (即台南縣新市鄉佳和實業股份有限公司配紗倉庫)為標會地點，分別於八
    十三年六月十日起（下稱第一會）及八十四年八月十日起（下稱第二會）虛意表
    示召集互助會各為四十會及三十九會，每會各為新台幣（下同）一萬元，均採外
    標制，且明知並無史南英其人，竟將之姓名列入上開二互助會會員名單，並佯稱
    已募足會員，致不知其情之同事戊○○、甲○○、乙○○等人陷於錯誤，而均加
    入第一會，丁○○則參加二會，並均逐月繳交會款，其間丙○○並於八十三年十
    月九日第一會投標日，在前開標會地點，偽造虛列會員姓名史南英標會之標單，
    並向在場會員佯稱：「本次開標係由史南英得標」云云，足生損害於其他活會會
    員之權益，丙○○因而詐得九十三萬四千七百元會款入己。迨八十四年十二月間
    ，上開二個互助會均因丙○○週轉不靈全部止會，戊○○、丁○○、甲○○、乙○○等人互相聯繫發現上情，始悉受騙。
二、案經戊○○、丁○○、甲○○、乙○○訴由臺灣台南地方法院檢察署檢察官偵查
    起訴。
      理      由
一、右揭犯罪事實，業據被告丙○○於偵查時及原審、本院審理時供承不諱，核與告
    訴人戊○○、丁○○、甲○○、乙○○指訴之情節相符，復有互助會會單二紙、
    會員繳交會款明細五紙在卷可資佐證，事證明確，被告犯行應堪認定。
二、核被告丙○○所為，係犯刑法第三百三十九條第一項詐欺取財罪，又其在標單上
    偽簽「史南英」姓名及填寫標金參與標會，依我國民間互助會習慣，足以認定其
    上之文字係「表示出標人及利息並欲以該金額競標之意」，故該標單應屬刑法第
    二百二十條第一項所定之文書。被告偽造標單後持以行使，核該部分所為，係犯
    刑法第二百十六條、第二百二十條第一項、第二百十條行使偽造私文書罪。又被
    告偽造署押行為乃偽造私文書之部分行為，不另論罪。其先後於八十三年六月十
    日、八十四年八月十日召集互助會詐得會款犯行，時間緊接，所犯構成要件亦復
    相同，顯係基於概括犯意反覆為之，為連續犯，應依刑法第五十六條之規定以一
    罪論，並加重其刑。所犯詐欺取財及行使偽造私文書二罪間，有方法結果之牽連
    關係，為牽連犯，依刑法第五十五條之規定，應從較重之行使偽造私文書罪處斷
    。原審適用刑法第五十六條、第二百十六條 (贅引第二百二十條第一項）、第二
    百十條、第三百三十九條第一項、第五十五條，罰金罰鍰提高標準條例第一條前
    段規定，併審酌被告犯罪動機、目的、手段、所生危害，及其犯罪後尚知坦承犯
    行且已償還部分款項等一切情狀，量處被告有期徒刑六月，以資懲儆，並以被告
    所偽造之標單 (第一會）並未扣案，應已丟棄滅失，對被告偽造之標單 (含署押
    ），不予宣告沒收。本院經核原判決認事用法，尚無違誤，量刑亦稱允當，被告
    上訴意旨指摘原判決量刑過重，為無理由，應予駁回。末查被告未曾受有期徒刑
    以上刑之宣告，有卷內前科表可查，兼以案發後已與被害人甲○○、戊○○、乙○○、丁○○及等人成立和解，賠償被害人所受損害，而被告係受梁玉雪等人倒
    會牽連以致無法支付會款，此亦有被害人甲○○、戊○○、乙○○、丁○○等人
    陳報狀 (附和解書）足按，歷經此次偵審程序，應知警惕，諒無再犯之虞，本院
    因認其所受宣告之刑，以暫不執行為適當，併諭知緩刑四年，以勵自新。
三、公訴意旨另以：被告明知並無史南英其人，竟擅將「史南英」姓名列入會單，並
    於第二會某開標日在標單上偽簽「史南英」之署名冒標會款，因認被告就偽簽「
    史南英」標單部分，另涉有行使偽造私文書罪嫌云云。訊之被告堅決否認有偽
    造文書之犯行，辯稱：該二互助會均於八十四年十二月份止會，八十四年八月十
    日所起那會不可能於八十五年十月份冒標等語。經查：被告並未於第二會開標日
    在標單上偽簽「史南英」之署名冒標會款等情，業據告訴人丁○○於本院調查時
    供稱：八十四年八月十日及八十三年六月十日這二會我都有參加，八十四年八月
    十日那會被告並沒有以史南英名義冒標，因為尚未冒標即已止會等語明確（見本
    院八十九年一月十九日訊問筆錄），且又無任何偽造之標單扣案可資佐證，顯無
    證據足資證明被告有於第二會某開標日在標單上偽簽「史南英」之署名冒標會款
    之犯行。至於被告於會單上虛列會員「史南英」姓名，固為被告所不否認，然被
    告為互助會會首，其所製作之會單，僅係其向會員揭示該互助會參加成員與參加
    辦法之通知，被告本有製作之權，核與偽造文書罪需無製作權人擅自製作之要件
    不合，此二部分均不能證明被告犯罪，此外復查無其他積極證據足資證明被告有
    何行使偽造文書犯行，原應判決無罪，惟公訴意旨認此部分與前開行使偽造文書
    有罪部分有連續犯之裁判上一罪關係，爰就該二部分不另為無罪之諭知，附此敘
    明。
據上論結，應依刑事訴訟法第三百六十八條、刑法第七十四條第一款判決如主文。
本案經檢察官羅清溪到庭執行職務。
中    華    民    國      八十九      年      四      月      廿九      日
                                  臺灣高等法院臺南分院刑事第五庭
                                      審判長法官  茆    臺    雲
                                            法官  蔡    長    林
                                            法官  曾    平    杉
右正本證明與原本無異。
如不服本判決，應於判決送達後十日內向本院提出上訴狀，其未敘述理由者並應於提
出上訴狀後十日內向本院補提理由書（應附繕本)。
                                      法院書記官  胖    惠    墀
中    華    民    國      八十九      年      五      月      四        日


司法院資訊處製作；財團法人民間司法改革基金會備份。
